臺灣高等法院臺南分院刑事判決
110年度上易字第400號
上  訴  人  臺灣嘉義地方檢察署檢察官
被      告  戴培玲



上列上訴人因被告業務侵占等案件，不服臺灣嘉義地方法院110
年度易字第179號中華民國110年5月14日第一審判決（起訴案號
：臺灣嘉義地方檢察署110年度偵字第1023號），提起上訴，本
院判決如下：
    主  文
原判決撤銷。
戴培玲犯附表編號1至4所示之業務侵占罪，共肆罪，各處如附表
編號1至4所示之刑及沒收。不得易科罰金之罪部分，應執行有期
徒刑壹年。
    事  實
一、戴培玲自民國103年7月15日起受僱(現已離職)於址設嘉義市
    ○區○○路○段000號之○○加油站有限公司(下稱○○加油站）擔任
    會計人員，並負責向客戶收取貨款，為從事業務之人。戴培
    玲於其任職期間，意圖為自己不法之所有，分別基於業務侵
    占及行使業務上登載不實文書之犯意，於附表所示期間，向
    附表編號1至4所示收款廠商接續收取附表所示金額之貨款（
    合計新臺幣〈下同〉638,790元）後，以變易持有為所有之意
    思將上開收取款項侵占入己並花費殆盡，且為圖掩蓋上開行
    為，明知為不實財務收支事項，仍於業務上所作成之月報表
    ，未將貨款實際登入會計帳簿而故意短記收入再以竄改月報
    表金額數字之方式，虛偽填載於會記帳簿掩飾其侵占貨款行
    為，並交付予○○加油站代表人蔡銘泉核閱以行使之，足以生
    損害於○○加油站對於文書及帳款管理之正確性。嗣蔡銘泉發
    現戴培玲所登帳目與收取之貨款不符，進行對帳後，始查悉
    上情。
二、案經○○加油站訴請臺灣嘉義地方檢察署檢察官偵查起訴。
    理  由
一、按被告以外之人於審判外之言詞或書面陳述，除法律有規定
    者外，不得作為證據；惟被告以外之人於審判外之陳述，雖
    不符刑事訴訟法第159條之1至第159條之4規定得為證據之情
    形，而經當事人於審判程序同意作為證據，法院審酌該言詞
    陳述或書面陳述作成時之情況，認為適當者，亦得為證據，
    刑事訴訟法第159條第1項及第159條之5第1項分別定有明文
    。查本判決所引用之下列供述證據暨其他書證、物證，檢察
    官、被告於本院行準備程序時，均同意作為本案證據（本院
    卷第86至88頁），本院審酌上開證據資料作成時之情況，核
    無違法取證或其他證明力明顯過低之瑕疵，認以之作為證據
    為適當，是依刑事訴訟法第159條之5規定，前述相關證據資
    料，自均得作為證據。
二、認定犯罪事實所憑之證據及理由：
　  被告於本院審理時未到庭。惟上開犯罪事實，業據被告於警
    詢、偵查中、原審審理及本院準備程序時均坦承不諱，並為
    認罪之陳述（警卷第1至5頁，偵卷第20至22頁，原審卷第60
    頁、本院卷85頁）。並有證人蔡銘泉於警詢、偵查中之指證
    （警卷第7至11頁，偵卷第11至12、26至27頁），且有侵占
    公司款項表（警卷第13頁）、手寫說明一紙、存摺內頁影本
    （偵卷第28至30頁）、109年7至9月月報表（警卷第14至17
    頁）、銀行支票簿（警卷第18頁）、○○○○○五金材料行簽帳
    客戶106年12月1至15日、109年4月1至15日、109年5月1日至
    15日、109年5月16至31日、109年6月1至15日、109年8月16
    至31日對帳單（警卷第19至23、25頁）、○○建材行簽帳客戶
    108年12月1至31日、109年3月1日至31日、109年4月1至30日
    、109年5月1至31日對帳單（警卷第27至34頁）、○○○簽帳客
    戶106年7月1至31日、106年8月1日至31日、108年9月1至30
    日、108年10月1至31日、109年1月1至31日、109年2月1至29
    日、109年3月1至31日、109年4月1日至30日、109年5月1日
    至31日、109年6月1至30日、109年7月1至31日、109年8月1
    至31日、109年9月1至31日對帳單（警卷第35至61頁）、○○
    企業社簽帳客戶109年3月1至31日、109年4月1日至30日對帳
    單（警卷第62至63頁）、現金支出傳票（警卷第64頁）、經
    濟部商工登記公示資料查詢服務相關資料（○○加油站、○○建
    材行、○○○○○五金材料行、○○○）及台灣公司網查詢○○企業社
    基本資料（偵卷第8、32、33、34、35頁））附卷可稽。綜
    上，足認被告前揭任意性自白與事實均相符，洵堪採為本案
    論罪科刑之依據。從而，本案事證已臻明確，均堪認定，應
    依法論科。
三、論罪科刑：
  ㈠行為後法律有變更者，適用行為時之法律。但行為後之法律
    有利於行為人者，適用最有利於行為人之法律，刑法第2 條
    第1 項定有明文。所謂行為後法律有變更者，係包括構成要
    件之擴張或限縮，或法定刑度種類及範圍之變更。被告所犯
    之刑法第336 條第2 項，固於108 年12月25日修正公布，於
    108 年12月27日生效，惟修正前刑法第336 條第2 項規定「
    對於業務上所持有之物，犯前條第1 項之罪者，處6 月以上
    5年以下有期徒刑，得併科3 千元以下罰金。」，因該條項
    於72年6 月26日後未修正，故於94年1 月7 日刑法修正施行
    後，所定罰金之貨幣單位為新臺幣，且其罰金數額依刑法施
    行法第1 條之1 第2 項前段規定提高為30倍，本次修法將上
    開條文之罰金數額調整換算後予以明定（即原定銀元3 千元
    提高為30倍等於新臺幣9 萬元），參諸上開說明，不生新舊
    法比較問題，而應依一般法律適用原則，逕行適用裁判時法
    。　　　
  ㈡被告於案發期間在○○加油站擔任會計，為從事業務之人；其
    基於上開業務關係而經收、保管之營收款項，均屬其業務上
    所持有之物。按刑事法上所稱之接續犯，係指行為人之數行
    為於同時同地或密切接近之時、地實行，侵害同一之法益，
    各行為之獨立性極為薄弱，依一般社會健全觀念，在時間差
    距上，難以強行分開，在刑法評價上，以視為數個舉動之接
    續施行，合為包括之一行為予以評價，較為合理者，始足當
    之。如客觀上有先後數行為，時間非同一或密切接近而有一
    段差距，彼此之間明確可分，具有各自獨立性，當應將之以
    數行為、數罪予以評價；倘硬依接續犯處理，尚嫌評價不足
    ，亦不符合客觀之經驗法則、論理法則（最高法院104年台
    上字第1242號刑事判決意旨參照）。亦即如客觀上有先後數
    行為，主觀上基於一個概括之犯意，逐次實行而具連續性，
    其每一前行為與次行為，依一般社會健全觀念，在時間差距
    上，可以分開，在刑法評價上，各具獨立性，每次行為皆可
    獨立成罪，縱構成同一之罪名，亦應依數罪併罰之例予以分
    論併罰（最高法院102年台上字第276號判決意旨參照)。又
    侵占罪為即成犯，於持有人將持有他人之物變易為所有之意
    思時，即行成立，是行為人只要表現出其變更持有為所有之
    意思時，犯罪即同時完成而既遂。因此，就刑法修正施行後
    多次業務侵占之犯行，採一罪一罰，始符合立法本旨（最高
    法院97年台上字第99號刑事判決意旨參照）。查被告於本院
    供稱：附表所示○○加油站之4家客戶，當初所登記的對帳單
    及月報表，是全部登記在一起，沒有依照客戶不同而分開登
    記。結算時，會按照各家客戶獨立製作計算表，4家不同客
    戶，基本上是不同計算方式結算等語（本院卷第85頁），而
    告訴人於本院審理時亦陳稱上述4家客戶之貨款有根據每個
    客戶獨立歸帳，且對於被告製作之內容不實月報表不一定每
    月閱覽，是要向被告索取才會交給告訴人閱覽，所以在最後
    看帳冊才發現上情（本院卷第119頁），且有前述4客戶之各
    月份獨立對帳單可佐，是上述各客戶之貨款是分別依客戶別
    結算，亦即，被告對於附表編號1至4所示客戶各月所收取之
    貨款，本應按月處理，然被告卻未按月將客戶所支付之支票
    或現金貨款存入公司帳戶，依其犯意係針對各客戶之貨款基
    於變易持有為所有之意思各予以侵占入己，且各次對於各客
    戶之月報表係為掩飾其侵占犯行而製作行使，均具備完整並
    可獨立區隔之主、客觀不法構成要件，即應以侵占貨款之客
    戶數獨立計算其所犯之罪數。又其於如附表編號1至4所示各
    月份內向客戶收取之貨款及取得的各項費用，為其業務行為
    之一部分，且各該等月份收款行為之獨立性極為薄弱，依一
    般社會健全觀念，在時間差距上，難以強行分開，在刑法評
    價上，以視為數個舉動之接續施行，合為包括之一行為予以
    評價，較為合理，故上揭編號1至4之4客戶各月份內之數次
    侵占行為，應各論以接續犯之實質一罪。公訴意旨認被告本
    案所犯全部應論以接續犯之實質上一罪，容有誤會，要不影
    響本院前開論究，附此敘明。
　㈢核被告如附表編號1 至4（○○○○○五金材料行、○○建材行、○○○
    、○○企業社） 所為，係犯刑法第216條、第215條之行使業
    務登載不實文書罪、同法第336條第2項之業務侵占罪。被告
    各次登載不實文書後復持以行使，其登載不實之低度行為，
    分別為行使之高度行為所吸收，均不另論罪。被告所犯附表
    編號1至4所示各次行使業務登載不實文書及業務侵占之犯行
    ，其行使業務登載不實文書係為使其能○○遂行侵占犯行而為
    之，係在其同一侵占款項目的，行為亦有重要部分重疊，依
    社會通念，應評價為一行為觸犯數罪名之想像競合犯，應依
    刑法第55條前段規定，各從一重之業務侵占罪處斷。被告所
    犯如附表編號1至4所示4業務侵占罪，犯意各別，行為互殊
    ，應予分論併罰。　
四、撤銷改判之理由：
  ㈠原審認被告上開犯行事證明確，予以論罪科刑，固非無見。
    然查：⑴被告如附表編號1至4所示各次業務侵占犯行，客觀
    上有先後數行為，時間非同一或密切接近，彼此之間明確可
    分，具有各自獨立性，當應將之以數行為、數罪予以評價，
    已如前述。原審逕認被告係基於接續之單一犯意為之，僅論
    以接續犯之實質上一罪，於法尚有違誤；⑵被告於原審審理
    期間曾與告訴人調解成立，並約定按期返還告訴人損失，然
    迄至本案審理終結被告並未按調解條件履行給付金額，業據
    告訴代理人蔡銘泉陳明在卷，並無何就未扣案犯罪利得部分
    再予沒收顯有過苛之疑慮，仍應諭知沒收，原審所認亦有所
    違；⑶至被告雖未曾受有期徒刑以上之宣告，其於原審及本
    院準備程序時表示認罪，惟本院審酌破壞從事業務之人應本
    之忠實誠信關係，缺乏對他人財產權應予尊重之觀念，且未
    按調解條件履行給付並無積極彌補其過之犯後態度，對其犯
    行非有悔悟之意，自難認為有以暫不執行為適當之情形存在
    ，原審遽予諭知被告緩刑，亦有未恰。檢察官上訴意旨以告
    訴人代表人蔡銘泉於原審審判時曾表示被告沒有悔意，亦無
    道歉，所為造成○○加油站很大損害，不同意給予被告緩刑之
    量刑意見，而以原審諭知緩刑不當，為有理由，且原審論罪
    復有上開可議之處，自屬無可維持，自應由本院將原審判決
    予以撤銷改判。
　㈡爰以行為人之責任為基礎，審酌被告時任○○加油站會計人員
    ，本應謹守分際，忠實執行職務，竟貪圖私利而利用執行職
    務之便，將業務上持有款項予以侵占入己，違背誠信及職業
    道德，破壞社會秩序及他人財產安全，所為誠有不當，應予
    非難，惟念及被告犯後坦承犯行，曾與告訴人原審審理期間
    就民事賠償部分達成和解，有原審調解筆錄可憑，兼衡被告
    於原審時自陳高中畢業之智識程度，未婚、無子女，於早餐
    店擔任員工，月薪28,000元，與妹妹同住，家境普通及告訴
    人之代表人表示不原諒被告等一切情狀，就其所犯4罪，分
    別量處如主文第2項所示之刑，及就附表編號4所示之刑，諭
    知如易科罰金之折算標準。並就附表編號1至3所示不得易科
    罰金之罪，依其所犯各罪質、行為態樣、動機、手段均相同
    ，責任非難重複之程度較高而為整體之評價後，定其應執行
    之刑如主文第2項所示。
　㈢沒收諭知：按「犯罪所得，屬於犯罪行為人者，沒收之。但
    有特別規定者，依其規定。」、「前二項之沒收，於全部或
    一部不能沒收或不宜執行沒收時，追徵其價額。」、「犯罪
    所得已實際合法發還被害人者，不予宣告沒收或追徵。」刑
    法第38條之1第1項、第3項、第5項定有明文；又按基於「任
    何人不得保有不法行為之獲利」原則，對於因犯罪造成之財
    產利益不法流動，應藉由「沒收犯罪利得」法制，透過類似
    不當得利之衡平措施，使之回歸犯罪發生前的合法財產秩序
    狀態。從而若被害人因犯罪受害所形成之民事請求權實際上
    已獲全額滿足，行為人亦不再享有因犯罪取得之財產利益，
    則犯罪利得沒收之規範目的已經實現，自無庸宣告犯罪利得
    沒收、追徵。惟若被害人就全部受害數額與行為人成立調（
    和）解，然實際上僅部分受償者(或全部未受償)，其能否確
    實履行償付完畢既未確定，縱被害人日後可循民事強制執行
    程序保障權益，因刑事訴訟事實審判決前，尚未實際全數受
    償，該犯罪前之合法財產秩序狀態顯未因調（和）解完全回
    復，行為人犯罪利得復未全數澈底剝奪，則法院對於扣除已
    實際給付部分外之其餘犯罪所得（或全部犯罪所得），仍應
    諭知沒收、追徵，由被害人另依刑事訴訟法第473條第1項規
    定聲請發還，方為衡平（最高法院108年度台上字第672號判
    決亦同此旨可參）。被告本案附表編號1犯罪所得為37,973
    元、編號2為263,891元、編號3為330,000元、編號4為6,926
    元（合計638,790元）均未扣案，雖被告於原審審理時已與
    告訴人調解成立而約定依調解筆錄內容支付告訴人損害賠償
    ，惟迄今並未支付告訴人任何金額，無何實際受償，為符合
    澈底剝奪被害人犯罪不法所得之立法目的，爰依刑法第38條
    之1第1項前段、第3項規定，分別於各罪項下諭知沒收，於
    全部或一部不能沒收或不宜執行沒收時，追徵其價額。至被
    告不實登載之月報表文書，雖屬犯罪所用之物，業已向告訴
    人○○加油站行使而交付，已非被告所有，係屬告訴人○○加油
    站所有之物，爰不諭知沒收。
五、被告經本院合法傳喚，無正當理由不到庭，爰不待其陳述，
    逕為一造辯論判決。　　　 　　
據上論斷，應依刑事訴訟法第371條、第369條第1項前段、第364
條、第299條第1項前段，刑法第216條、第215條、第336 條第2 
項、第55條、第41條第1 項前段、第51條第5款、第38條之1 第1
 項、第3 項判決如主文。
本案經檢察官顏榮松提起公訴，檢察官楊麒嘉提起上訴，檢察官
周文祥到庭執行職務。
中　　華　　民　　國　　110 　年　　11　　月　　10　　日
                  刑事第二庭    審判長法　官  陳珍如
　　　　　　　　　　　　　　　　　　　法　官  陳弘能
　　　　　　　　　　　　　　　　　　　法　官  黃裕堯
以上正本證明與原本無異。
不得上訴。
　　　　　　　　　　　　　　　　　　　書記官  蔡孟芬
中　　華　　民　　國　　110 　年　　11　　月　　10　　日
附錄本案論罪科刑法條
刑法第336條
對於公務上或因公益所持有之物，犯前條第1項之罪者，處1年以
上7年以下有期徒刑，得併科15萬元以下罰金。
對於業務上所持有之物，犯前條第1項之罪者，處6月以上5年以
下有期徒刑，得併科9萬元以下罰金。
前二項之未遂犯罰之。

刑法第215條
從事業務之人，明知為不實之事項，而登載於其業務上作成之文
書，足以生損害於公眾或他人者，處三年以下有期徒刑、拘役或
一萬五千元以下罰金。
刑法第216條
行使第二百一十條至第二百一十五條之文書者，依偽造、變造文
書或登載不實事項或使登載不實事項之規定處斷。　　　
附表：
編號 收款廠商 期間 金額 (新臺幣) 罪名、宣告刑及沒收 1  ○○○○○五金材料行 106年12月1日至同年月15日 3,084元 戴培玲犯業務侵占罪，處有期徒刑柒月。未扣案犯罪所得新臺幣參萬柒仟玖佰柒拾參元沒收，於全部或一部不能沒收時，追徵其價額。    109年4月1日至同年月15日 5,270元     109年5月1日至同年月31日 14,803元     109年6月1日至同年月15日 7,314元     109年8月16日至同年月31日 7,502元     小結 37,973元  2  ○○建材行 108年12月1日至同年月31日 99,321元  戴培玲犯業務侵占罪，處有期徒刑捌月。未扣案犯罪所得新臺幣貳拾陸萬參仟捌佰玖拾壹元沒收，於全部或一部不能沒收時，追徵其價額。    109年3月1日至同年月31日 63,978元     109年4月1日至同年月30日 46,929元     109年5月1日至同年月31日 53,663元     小結 263,891元  3 ○○○ 106年7月1日至同年8月31日 100,000元  戴培玲犯業務侵占罪，處有期徒刑玖月。未扣案犯罪所得新臺幣參拾參萬元沒收，於全部或一部不能沒收時，追徵其價額。   109年1月1日至同年10月31日 80,000元     109年12月2日 50,000元     108年9月1日至同年10月31日 100,000元     小結 330,000元    4 ○○企業社 109年4月1日至同年月30日 6,926元 戴培玲犯業務侵占罪，處有期徒刑陸月，如易科罰金，以新臺幣壹仟元折算壹日。未扣案犯罪所得新臺幣陸仟玖佰貳拾陸元沒收，於全部或一部不能沒收時，追徵其價額。 　  合計 638,790元